臺灣新竹地方法院刑事判決　　　　　　100 年度簡上字第8 號
上　訴　人
即　被　告　張喻傑
上列上訴人即被告因傷害案件，不服本院新竹簡易庭99年度竹簡
字第224 號中華民國99年11月5 日第一審簡易判決（聲請案號：
臺灣新竹地方法院檢察署99年度偵字第385 號），提起上訴，本
院管轄第二審之合議庭判決如下：
    主    文
上訴駁回。
    事    實
一張喻傑與黃桂香係夫妻關係，2 人有家庭暴力防治法第3 條第
  1 款之家庭成員關係，張喻傑於民國98年12月3 日上午9 時許
  在新竹市○○路179 巷6 號大廳門前，欲駕駛車輛前往位於桃
  園縣龜山鄉○○街5 號之長庚醫療財團法人林口長庚紀念醫院
  （下稱林口長庚醫院），接受腦腫瘤神經外科醫師為張喻傑先
  前顱內動靜脈畸形出血術後合併癲癇及後續放射手術治療事宜
  ，已排定序號21號，預定看診時間為當日9 時40分之門診，因
  黃桂香執意坐在副駕駛座陪同張喻傑就診為張喻傑拒絕，2 人
  發生口角，張喻傑於是欲換開停放於同一停車場內之另一台車
  ，而與黃桂香雙雙下車，2 人並均走向該另一車輛旁，因黃桂
  香仍執意要陪同張喻傑前往就醫，引起張喻傑不悅，此時張喻
  傑所欲駕駛之該另一車輛旁已併排停放一部汽車，其與黃桂香
  2 人同時站立在此二車併排，約僅可容納1 人站立之狹小空間
  中，張喻傑應可預見若2 人在上開狹窄空間內互為拉扯、推擠
  ，黃桂香身體有可能因此碰撞一旁併排之汽車而受傷，竟仍基
  於縱為使他人身體受傷亦不違背其本意之不確定故意，以左手
  單手拉黃桂香衣領並往張喻傑身體反方向推開黃桂香，黃桂香
  因此碰撞一旁併排之汽車，致黃桂香枕部即頭部後方介於兩耳
  中間突起部位，受有挫傷合併瘀傷1 ×1 公分、左前胸挫傷合
  併瘀傷1 ×1 公分之傷害。
二案經黃桂香訴由新竹市警察局第一分局報告臺灣新竹地方法院
  檢察署檢察官偵查後聲請簡易判決處刑。
    理    由
一按被告以外之人於審判外之言詞或書面陳述，除法律有規定者
  外，不得作為證據。又被告以外之人於審判外之陳述，經當事
  人於審判程序同意作為證據，法院審酌該言詞陳述或書面陳述
  作成時之情況，認為適當者，亦得為證據。當事人、代理人或
  辯護人於法院調查證據時，知有第159 條第1 項不得為證據之
  情形，而未於言詞辯論終結前聲明異議者，視為有前項之同意
  ，刑事訴訟法第159 條第1 項及第159 條之5 分別定有明文。
  經查，上訴人即被告張喻傑就告訴人黃桂香於警詢及偵訊時之
  指述、證人徐千惠於警詢時之證述，在本院準備程序及審理程
  序中，就證據能力一節均表示無意見，並未於本案言詞辯論終
  結前聲明異議，而本院審酌上開告訴人及證人等之陳述，均係
  其等於案發後就自己親身經歷之事實所為者，依其陳述作成時
  之情況並無不適當，且非非法取得之證據，又無證明力明顯過
  低之情形，復經本院於審判期日就上開證據進行調查、辯論，
  依前開規定，自得為證據；次按，本案認定事實所引用之文書
  證據，並無證據證明係公務員違背法定程序所取得，亦無刑事
  訴訟法第159 條之4 之顯有不可信之情況與不得作為證據之情
  形，本院斟酌本案卷內之證據並非非法取得，亦無證明力明顯
  過低之情形，且經本院於審判期日依法進行證據之調查、辯論
  ，被告於訴訟上之程序權，已受保障，故前揭各該證據，亦均
  得採為證據，合先敘明。
二訊據被告固坦承於上開時、地因欲自行單獨前往林口長庚醫院
  就診而與黃桂香發生口角、拉扯、推擠，當2 人均站在約僅可
  容納1 人站立之狹小車輛併排空間時，被告以左手單手拉黃桂
  香衣領並往被告身體反方向推開黃桂香等情（本院卷一第29頁
  、本院二第47頁正、反面），惟矢口否認犯行，辯稱：黃桂香
  前開挫傷合併瘀傷非被告造成，被告於本件傷害沒有不確定故
  意，原審訊問時被告答稱於本件傷害有不確定故意，係被告不
  瞭解法律之誤答，又被告之所以出手推開黃桂香，目的是為了
  能順利前往林口長庚醫院就醫，屬於可阻卻違法之自救行為云
  云。經查：
(一)被告於上開時、地，以上開方式傷害黃桂香，致黃桂香枕部即
  頭部後方介於兩耳中間突起部位，受有挫傷合併瘀傷1 ×1公
  分、左前胸挫傷合併瘀傷1 ×1 公分之傷害，業據黃桂香於警
  詢及偵訊時指述明確（臺灣新竹地方法院檢察署99年度偵字第
  385 號卷《下稱偵查卷》第5 ～6 頁、35～67頁；臺灣苗栗地
  方法院99年度家護字第2 號卷第35～37頁），且有98年12月3
  日中午12時30分之新竹市警察局第一分局處理家庭暴力與兒少
  保護案件調查記錄通報表1 件（偵查卷第24～26頁）、98年12
  月4 日新竹市警察局第一分局湳雅派出所受理刑事案件報案三
  聯單1 紙（偵查卷第14頁）、行政院衛生署新竹醫院診斷證明
  書1 份（偵查卷第13頁）及100 年1 月13日新醫歷字第100000
  0337號函檢附黃桂香當日急診頸、胸傷勢彩色照片2 張（本院
  卷一第22之1 ～22之2 頁）可證，黃桂香當日確實受有前述傷
  害，及案發之初黃桂香即向警方表示本件為被告對於家庭成員
  之配偶實施身體不法侵害之家庭暴力罪，核與黃桂香陳稱被告
  對其實施之傷害情節並肇致傷害等情相符，再參照被告於本院
  審理時稱：不知黃桂香傷害何來，當時被告以慣用之左手拉黃
  桂香頸部衣服並往被告身體反方向順勢推開黃桂香，彼2 人都
  有出力，以當時所在車輛併排的狹窄空間來看，黃桂香是有可
  能去撞到，不過黃桂香沒有替被告著想當時被告趕著北上就診
  ，那麼被告為何要替黃桂香著想，在狹窄的空間拉扯、推擠會
  讓黃桂香去撞到（本院卷二第44頁反面～第49頁正面），暨於
  原審訊問時被告業已坦承：彼2 人拉扯、推擠造成黃桂香受傷
  ，被告不是蓄意的等語（本院99年度竹簡字第224 號卷《下稱
  原審卷》第9 頁反面）可知，本件黃桂香身體所受傷害確實係
  被告以左手單手拉黃桂香衣領並往被告身體反方向順勢推開黃
  桂香之推擠、拉扯，黃桂香因此碰撞一旁併排汽車所造成，兼
  衡被告曾任警員逾15年，有銓敘部99年4 月12日部退四字第09
  93169057號函1 件在卷（偵查卷第46～50頁），並自稱熟悉警
  察職權行使法規等情（本院卷二第41頁），被告明知在上開狹
  窄空間中，以其男性的手勁揪住身形較為嬌小之女性其衣領並
  順勢推開該女性，極有可能於此拉扯、推擠過程中發生碰撞造
  成該女性身體之傷害，仍執意為之，被告對於黃桂香受傷結果
  乙節，即有預見可能性，被告本此預見，猶仍執意為之，縱使
  黃桂香因此受傷，亦在所不惜，難謂無傷害之故意，被告反此
  所辯，洵無可信。
(二)所謂自救行為係針對為保全受不法侵害之權利，不待該管公務
  員之救濟，而以己力為權利保全之行為，規範目的在於補公權
  力無法及時介入之不足，而以私力為恢復原狀之行為，此與正
  當防衛不同者，在於無現實不法侵害之存在，又與緊急避難相
  異者，在於無急迫之危難發生。民法許個人為自救行為（民法
  第151 條參照）即視為民法上之適法行為，因此在刑法上自不
  負刑責，故自救行為應具備之要件極為嚴格：1.須有自救意思
  。2.須為保護自己之權利。3.須其情事急迫而有實施自救行為
  之必要。4.須限對於債務人之自由予以拘束或財產施以押收或
  毀損。5.不逾越保護權利所必要之程度，始可阻卻違法，資以
  防止個人任意實施自力救濟。被告雖以自救行為抗辯如前，經
  林口長庚醫院以100 年2 月28日（100 ）長庚院法字第0116號
  函覆本院以：「據病歷所載，張君（指被告）98年12月3 日上
  午至本院神經外科門診之診斷為顱內動靜脈畸形出血術後合併
  癲癇，且經藥物治療後仍不時有癲癇發作及肢體緊繃、麻木等
  症狀，且因其門診時有頭昏及肢體僵硬不靈活情形，故評估病
  患如未在當日上午至本院神經外科門診，無法排除會造成其發
  作癲癇昏倒、影響安全等情況之可能，且其如未於當日上午而
  係下午或隔日就診，亦因此可能會有安全上之疑慮；另本院醫
  師當日門診係與病患討論後續放射手術治療事宜，故病患如未
  於當日上午到診，亦可能會影響其後續手術之準備」等語暨檢
  附被告病歷影本1 份在卷（本院卷一第39～209 頁）可佐，被
  告當日上午確實係前往林口長庚醫院，接受腦腫瘤神經外科為
  被告先前顱內動靜脈畸形出血術後合併癲癇及後續放射手術治
  療事宜已排定序號21號，預定看診時間為9 時40分之門診，惟
  審酌當日上午被告係獨自駕車自新竹市出發，跨越縣市前往位
  於桃園縣龜山鄉之林口長庚醫院，證人即被告母親徐千惠於警
  詢時稱：98年12月3 日上午9 時許我從住處下樓拿另一台車的
  鑰匙要給被告，在大廳門前看見被告與黃桂香拉扯，我將他們
  2 人拉開，並指責黃桂香為何不讓被告去林口長庚醫院，然後
  我就返回樓上（偵查卷第54頁），並參被告稱：被告前1 晚上
  班一直到當日（3 日）凌晨4 點為止等語（本院卷二第46頁反
  面），茲護子情重之徐千惠尤放心被告獨自1 人駕車跨越縣市
  就診，被告本人就診前夕評估自身狀況後仍熬夜上班，客觀上
  被告並無急迫必於當日上午就診不可情形，即被告非不得因故
  臨時取消預約並與醫院改約他日就診。再參照被告稱：被告是
  去醫院，被告沒有外遇，當日不是外出和外遇對象見面，被告
  手機裡是有和前女友以「親愛的」暱稱簡訊，但黃桂香怎麼可
  以不合理地懷疑被告有外遇，黃桂香不好好工作，當時被告有
  質問黃桂香為何非得要陪被告去醫院幹嘛（本院卷二第45頁反
  面～第48頁反面），及黃桂香稱：被告當日就醫是事實，被告
  有病，正常時很正常，發作時會癲癇、昏倒，黃桂香當日本來
  就不用工作，被告身體不好，當日應該不能開車去醫院…黃桂
  香阻止被告就醫是黃桂香不對，可是被告動手打人是被告的不
  對等語（偵查卷第36頁）可知，黃桂香當日與被告拉扯、推擠
  ，乃黃桂香堅持一路陪同被告，阻止被告單獨1 人赴醫，此適
  足防免黃桂香及上述林口長庚醫院醫師主觀上憂慮被告於就診
  途中癲癇發作或其他影響安全之潛在風險，正係保護被告順利
  就診之合理作為，難謂黃桂香當下係侵害被告接受醫療之權利
  ，故被告以自救行為抗辯，亦無可採。
(三)綜上，本件事證明確，被告傷害犯行，堪以認定，應予依法論
  科。
三按家庭暴力防治法所稱家庭暴力，係指家庭成員間實施身體或
  精神上不法侵害之行為；所謂家庭暴力罪，係指家庭成員間故
  意實施家庭暴力行為而成立其他法律所規定之犯罪，家庭暴力
  防治法第2 條第1 款、第2 款分別定有明文。查被告與告訴人
  黃桂香於案發時為夫妻關係，業據彼等供陳在卷，足認2 人間
  當時具有家庭暴力防治法第3 條第1 款所稱「配偶」之家庭成
  員關係。是核被告所為，係犯刑法第277 條第1 項之傷害罪，
  且屬於對家庭成員間實施身體不法侵害之行為，該當家庭暴力
  防治法所稱之家庭暴力罪，惟因家庭暴力防治法對於家庭暴力
  罪並無科處刑罰之規定，是以僅依刑法傷害罪予以論罪科刑即
  可。原審以被告罪證明確，審酌被告與黃桂香為夫妻，發生衝
  突之際，被告竟未顧及夫妻情誼，不思以包容、理性態度面對
  黃桂香情緒性之質疑，且未採取其他侵害較小之手段，反與黃
  桂香發生拉扯、推擠，而致黃桂香成傷，實無助於家庭氣氛之
  和諧並破壞夫妻互信、互愛之基礎，及黃桂香所受生理傷害程
  度，及迄今未能撫平心理上之創傷，以及被告犯罪後否認犯行
  等一切情狀，依刑事訴訟法第449 條第1 項、第454 條第1 項
  ，刑法第277 條第1 項、第41條第1 項前段，刑法施行法第1
  條之1 第1 項、第2 項前段，就被告所為犯行判處拘役50日，
  並諭知易科罰金之折算標準，核其認事用法並無違誤，量刑亦
  屬妥適，應予維持，被告仍執前詞上訴，否認犯罪，指摘原判
  決不當，為無理由，應駁回上訴。
四上訴意旨又求以如認被告有罪，併予宣告緩刑。然按，宣告緩
  刑應就被告有無再犯之虞，及能否由於刑罰之宣告而策其自新
  等，加以審酌；次按，刑事被告如何量定其刑及是否宣告緩刑
  ，為求個案裁判之妥當性，法律固賦與法官裁量權，但此項裁
  量權之行使，並非得以任意或自由為之，仍應受一般法律原則
  之拘束，即必須符合所適用法律授權之目的，並受法律秩序之
  理念、法律感情及慣例等所規範，若故意失出，尤其是違反比
  例原則、平等原則時，得認係濫用裁量權而為違法（最高法院
  96年度臺上字第5616號判決參照）。本件被告前未曾受有期徒
  刑以上刑之宣告，有臺灣高等法院被告前案紀錄表1 份在卷可
  稽，復屬偶發初犯，告訴人聲請對被告核發通常保護令事件，
  經臺灣苗栗地方法院99年度家護字第2 號民事裁定以此為由，
  駁回告訴人之聲請確定在案，經本院調取前開保護令案卷核閱
  無誤，惟被告歷經本次偵、審程序，未能記取教訓並自我惕勵
  ，並稱：這件事太離譜了、被告沒有犯罪，被告只是要去看病
  而已，拉扯不能叫做傷害（本院卷二第9 頁、第50頁正面），
  兼衡黃桂香於本院審理時稱：本來有意願原諒被告，但整個審
  理庭訊聽完，認為被告從頭到尾都不認錯，覺得十分心寒，無
  法原諒被告（本院卷二第50頁正面），本院認為本件並無暫不
  執行而為適當之緩刑情形，參以被告長年擔任警務人員，收入
  穩定，於99年1 月4 日因傷殘命令退休，領有月退休金（同參
  前述銓敘部函，偵查卷第46～50頁），依其資力並沒有無法易
  科罰金之情形，即無短期自由刑之流弊，故本件上訴請求宣告
  緩刑並無理由，應予駁回。
據上論斷，應依刑事訴訟法第455 條之1 第3 項、第368 條，判
決如主文。
本案經檢察官黃惠欣到庭執行職務。
中    華    民    國  100     年    5     月    25    日
                  刑事第三庭  審判長法  官  魏瑞紅
                                    法  官  林惠君
                                    法  官  周美玲
以上正本證明與原本無異。
本件不得上訴。
中    華    民    國  100     年     5    月    25    日
                                    書記官  蕭惠婷